臺灣高等法院民事裁定　　　　　　　　 100年度抗字第1336號
抗　告　人　林祺展
相　對　人　方炫棍
　　　　　　方錦璘
　　　　　　方錦福
　　　　　　林楷迪
　　　　　　莊德予
　　　　　　方劭元
　　　　　　方劭云
上列抗告人與相對人方炫棍等間分割共有物事件，抗告人對於中
華民國100年8月16日臺灣宜蘭地方法院99年度訴字第351號裁定
提起抗告，本院裁定如下：
    主  文
原裁定廢棄。
    理  由
一、抗告意旨略以：伊非法律專業之人，提起本件分割共有物之
    訴本意即係對門牌號碼宜蘭縣羅東鎮○○路329 號、陽明路
    90-6號、90-7號建物（下稱系爭建物）主張權利，僅將「分
    割事實上處分權」誤為「分割共有物」，縱有訴之聲明矛盾
    、錯誤或不合法之情事，尚非不得經審判長闡明、曉諭後，
    更正訴之聲明以補正，詎原審未予補正機會率予裁定駁回起
    訴，難謂適法；又系爭建物均為依建築相關法令領有建造執
    照、使用執照之合法建物，僅起造人因故未會同辦理建物所
    有權第1次登記，原裁定認系爭建物係違章建築云云，亦有
    違誤，爰依法提起抗告等語。
二、按被告有二人以上，於同一訴訟程序被訴，原告慮其於先位
    被告之訴為無理由時，始請求對備位被告之訴為裁判，此即
    為複數被告之主觀的預備訴之合併。此種主觀的預備訴之合
    併，縱其先、備位之訴之訴訟標的容或不同，然二者在訴訟
    上所據之基礎事實如屬同一，且攻擊防禦方法相牽連即得互
    為利用，而不致遲滯訴訟程序之進行。苟於備位訴訟之當事
    人未加責問之情形下，既符民事訴訟法所採辯論主義之立法
    精神，並可避免裁判兩歧，兼收訴訟經濟之效，應為法之所
    許（最高法院98年度台抗字第45號裁定意旨參照）。又第一
    審之訴訟程序有重大之瑕疵者，第二審法院得廢棄原判決，
    而將該事件發回原法院。此項規定，於抗告程序準用之，同
    法第451條第1項前段及第495條之1亦有明文。
三、經查：
  (一)本件抗告人於原審提起分割共有物之訴，先位聲明求命變賣
    其與相對人林楷迪、方炫棍及訴外人方炫琛之全體繼承人莊
    德予、方劭元、方劭云共有如原裁定附表一所示建物（即系
    爭329、90-6號、90-7號建物），所得價金依原裁定附表一
    所示比例分配；因兩造間就系爭建物所有權存有爭執，如法
    院認其非系爭90-6號建物之共有人，系爭建物所有權歸屬如
    原裁定附表二所示，則備位聲明求命變賣其與相對人方錦福
    、方錦璘共有如原裁定附表二所示建物（即系爭329、90-7
    號建物），所得價金按原裁定附表二所示比例分配予全體共
    有人等情（見原審卷第5、6、39頁），核屬複數被告之主觀
    的預備訴之合併，縱使抗告人欲分割之標的有部分重疊（即
    系爭329、90-7號建物），主位被告與預備被告兩者間仍具
    有不能並立之關係。倘其先、備位之訴，在訴訟上所據之基
    礎事實確屬同一，就彼此攻擊防禦方法又相牽連得互為利用
    ，原法院並已將抗告人之起訴狀繕本送達相對人及定期辯論
    （見原審卷第32、33頁），而相對人於收受該訴狀繕本及開
    庭通知後迄未為異議責問，揆諸前揭說明，抗告人所提備位
    之訴，是否不應准許，非無研求之餘地；且本件抗告人以先
    、備位聲明請求分割系爭建物，難謂有害於公益，基於當事
    人訴訟上之處分權，應許其就合併提起之數訴，依其意思請
    求法院為裁判，尤不得因其提起訴訟之型態，不符合學說或
    實務上分類之模式，即認其起訴不合法。原裁定以抗告人提
    起本件訴訟不符客觀預備合併之訴之要件，亦非屬重疊合併
    之訴，將使所有被告均陷於法律上地位之不安定，不利於訴
    訟經濟為由，駁回抗告人之訴，於法尚有未洽。
  (二)又民事訴訟法第199條第2項規定，當事人之聲明或陳述有不
    明瞭或不完足者，審判長應令其敘明或補充之，此為審判長
    （或獨任法官）因定訴訟關係而行使之闡明權，同時並為其
    義務，審判長對於訴訟關係未盡此項必要之處置，違背闡明
    之義務者，其訴訟程序即有重大瑕疵（最高法院43年台上字
    第12號判例要旨參照）。準此，倘依當事人起訴事實，法院
    如不明瞭其應受裁判事項及事實上陳述之真意時，審判長即
    應依上開規定行使闡明權，俾當事人不因不熟悉法律，致喪
    失接受裁判之機會，此在非委由律師代理之事件，尤應為適
    當之闡明。本件依抗告人起訴聲明及事實上之陳述，先位聲
    明依照土地租賃契約書第8條及終止基地租賃契約第3條約定
    請求分割系爭329、90-6、90-7號建物，備位聲明則按系爭
    建物出資興建者原始取得所有權之事實，請求分割系爭329
    、90-7號建物，原法院如認其主張不明瞭或不完足者，揆諸
    上開說明，審判長應曉諭其敘明或補充之。乃原法院審判長
    （獨任法官）未踐行闡明義務，令抗告人就其所欲分割之標
    的為敘明或補充，逕認系爭建物在尚未辦理保存登記前，亦
    不得訴請共有物之分割，其程序難謂無重大之瑕疵。
四、綜上所述，原審法院以抗告人所提係屬主觀預備合併之訴及
    客觀預備合併之訴混合而為先、備位聲明，認其起訴為不合
    法，復就抗告人之聲明及陳述未依法行使闡明權，係屬違背
    闡明之義務，即不經言詞辯論，逕以裁定駁回抗告人之訴，
    其訴訟程序自有重大瑕疵。抗告意旨指摘原裁定不當，為有
    理由。原裁定既有可議，為維持當事人審級利益，應由本院
    廢棄原裁定，由原審法院更為審理。
五、據上論結，本件抗告為有理由，依民事訴訟法第492 條，裁
    定如主文。
中    華    民    國   100    年    9     月    20    日
                    民事第十八庭
                        審判長法  官  湯美玉
                              法  官  丁蓓蓓
                              法  官  胡宏文
正本係照原本作成。
本裁定除以適用法規顯有錯誤為理由外，不得再抗告。如提起再
抗告，應於收受後10日內委任律師為代理人向本院提出再抗告狀
。並繳納再抗告費新台幣1千元。
中    華    民    國   100    年    9     月    21    日
                              書記官  王增華